【裁判字號】    89,易,2960
【裁判日期】    900815
【裁判案由】    業務侵占等
【裁判全文】
臺灣臺北地方法院刑事判決                        八十九年度易字第二九六０號
    公  訴  人  臺灣臺北地方法院檢察署檢察官
    被      告  丁○○
    選任辯護人  毛國樑
右列被告因業務侵占等案件，經檢察官提起公訴（八十九年度偵字第一八三四九號）
，本院判決如左：
    主      文
丁○○連續為他人處理事務，意圖為自己不法之利益，而為違背其任務之行為，致生
損害於本人之財產，處有期徒刑壹年貳月。又意圖為自己不法之所有，而侵占對於業
務上所持有之物，處有期徒刑陸月。應執行有期徒刑壹年陸月。
    事      實
一、緣丁○○自民國八十七年九月十一日起在千泊實業有限公司（以下稱千泊公司）
    任職，並於八十八年三月間起由千泊公司委任丁○○擔任該公司位於台北市中正
    區○○○路○段三六號地下一樓T．T．S資訊門市（以下稱T．T．S店）之店長，
    負責處理該門市貨物銷售、人員管理等事宜，為受委任替千泊公司處理事務之人
    。而千泊公司為因應業務之需要，自八十八年八月一日起，將丁○○調動至該公
    司位於台北市○○區○○路一段七二號地下一樓之敦南NOVA資訊門市（以下稱敦
    南店），擔任該門市之店長，仍然負責處理該門市貨物銷售、人員管理等事宜。
二、八十八年七月十二日及同年七月十六日，丁○○擔任T．T．S 店店長期間，經手
    售出，由客人以刷卡支付二筆金額各為新台幣（以下同）三十萬元之電腦相關產
    品，事後雖銀行依約撥款予千泊公司，惟千泊公司財務主管己○○仍向丁○○表
    示平常至千泊公司門市購買電腦相關產品者，鮮見有如此大金額之交易，且又係
    以信用卡支付貨款，乃由其及千泊公司之督導張麗君迭向丁○○告知日後如有類
    此金額之刷卡，應向銀行以口頭取得授權密碼確認，並且客人如係以信用卡支付
    貨款，應向銀行確認該張信用卡沒有問題，以保障千泊公司之利益。
三、八十八年七月二十七日下午三時許，真實姓名年籍不詳綽號「阿富」之男子，持
    卡號00000000000000號信用卡至T．T．S店消費購買電腦等相關
    產品，由丁○○負責為該名客人刷卡結賬。同日下午三時三十六分二十九秒及三
    時三十七分十四秒，丁○○先後二次持該名客人所交付之信用卡在T．T．S店內
    之刷卡機輸入該名男子所購買產品總計金額十一萬五千元，惟因該張信用卡經連
    線銀行花旗銀行之電腦判讀為屬問題卡，故在T．T．S店內之刷卡機上乃先後二
    次均顯示「PICK UP」之訊息，此時丁○○本應依刷卡機上開訊息之顯示打電話
    與發卡銀行連繫確認該張信用卡究竟得否使用，詎丁○○為增加自己之業績，竟
    基於為自己不法利益之概括犯意，未依刷卡機上所顯示之訊息打電話與發卡銀行
    連繫該張信用卡得否使用，而違背千泊公司委任其擔任T．T．S店之店長所應為
    詳為注意客人如係以信用卡支付貨款，應向發卡銀行確認該信用卡無問題之行為
    ，而於該日下午三時四十一分許切斷T．T．S店內之刷卡機與發卡銀行之電腦連
    線，以離線交易之方式刷過該名客人所使用之信用卡，使該名男子以此方式完成
    刷卡手續，取得價值十一萬五千元之電腦相關產品設備，嗣千泊公司向發卡銀行
    請領此筆交易之款項，經發卡銀行以該筆交易為非法離線交易故拒絕付款。八十
    八年八月十日下午一時許，丁○○雖已調至千泊公司敦南店擔任店長，因有一名
    為林文生之男子前往敦南店購買價值七十萬二千元之電腦設備相關產品，因敦南
    店無如此多該名男子所欲購買之設備可供交付，丁○○乃又帶同該名男子前往貨
    源較為充裕之T．T．S店，嗣該名男子在T．T．S店店內取出卡號為000000
    00000000號之信用卡交由丁○○結賬。同日下午一時二十七分四十六秒
    及一時二十八分十七秒，丁○○先後二次持該名客人所交付之信用卡在T．T ．S
    店內之刷卡機輸入該名男子所購買產品總計金額七十萬二千元，惟因該張信用卡
    經連線銀行花旗銀行之電腦判讀為屬問題卡，故在T．T．S店內之刷卡機上又先
    後二次均顯示「PICK UP」之訊息，此時丁○○如前所述本應依刷卡機上開訊息
    之顯示打電話與發卡銀行連繫確認該張信用卡究竟得否使用，詎丁○○竟基於前
    述為自己不法利益之概括犯意，未依刷卡機上所顯示之訊息打電話與發卡銀行連
    繫該張信用卡得否使用，而違背千泊公司委任其擔任T．T．S店之店長所應為詳
    為注意客人如係以信用卡支付貨款，應向發卡銀行確認該信用卡無問題及千泊公
    司財務主管己○○、督導張麗君前向其所告知如有類似金額之刷卡，應向銀行以
    口頭取得授權密碼確認之行為，而於該日下午二時許切斷T．T．S店內之刷卡機
    與發卡銀行之電腦連線，以離線交易之方式刷過該名客人所使用之信用卡，使該
    名男子以此方式完成刷卡手續，取得價值七十萬二千元之電腦相關產品設備，嗣
    千泊公司向發卡銀行請領此筆交易之款項，經發卡銀行以該筆交易為非法離線交
    易故拒絕付款，千泊公司因丁○○前後二次背信之行為，而共受有該二筆電腦設
    備成本價共七十七萬一千五百四十元之損害。
四、八十八年八月中旬某日，丙○○將其所有之筆記型電腦一部送至千泊公司敦南店
    維修，迨修理完畢，敦南店人員通知丙○○前來領回並告知修理費用為一千三百
    六十元，八十八月二十四日丙○○前往敦南門市，因其身上僅剩一千三百元，故
    先將一千三百元交予丁○○，並言明不足之六十元會託敦南門市另一位徐姓職員
    稍後再為交付，丁○○並將丙○○交付修理之筆記型電腦交由其帶回，詎丁○○
    竟另行基於為自己不法所有之犯意，將其因業務上所持有由丙○○所交付之該筆
    一千三百元修理費，未繳回千泊公司，變易持有為不法所有之意思侵占悉數入己
    ，自行花用。
五、嗣經千泊公司查知前述二筆電腦設備產品交易之承辦人為丁○○及聯強國際股份
    有限公司（以下稱聯強公司）向千泊公司收取維修丙○○所送修電腦之費用，並
    由千泊公司向丙○○查詢，方知丙○○已將修理費一千三百元交予丁○○，而知
    上情。
六、案經千泊公司訴由台灣台北地方法院檢察署檢察官偵查起訴。
    理      由
一、右揭事實一之部分，關於被告係自前述時間起在告訴人千泊公司任職，並分別自
    前述時間起，受告訴人千泊公司之委任擔任該公司二門市之店長，負責各該門市
    之貨物銷售及人員管理等事宜，業據被告於本院調查、審理時所是認，核與告訴
    人千泊公司代理人己○○於本院調查、審理時就此部分所供述之情節相符，故被
    告乃受告訴人千泊公司所委任，為該公司處理事務之人，可堪認定，先予敘明。
二、右述事實二之部分，關於被告如何有於前述時地經手前述金額之交易，惟事後經
    告訴人千泊公司之財務主管己○○及該公司督導張麗君向被告告知日後如有類此
    金額之刷卡，應向銀行以口頭取得授權密碼確認，並且客人如係以信用卡支付貨
    款，應向銀行確認該張信用卡沒有問題，以保障千泊公司之利益等情，被告雖均
    以不記得有此一回事，惟上開事實亦據告訴人代理人己○○及證人即張麗君於本
    院九十年三月十六日調查時供述甚詳（當日訊問筆錄參照），故被告雖矢口否認
    有此部分之事實，惟依己○○及張麗君之供述，此部分之事實於訴訟上乃有相當
    程度蓋然性之真實，可堪認定。
三、訊據被告固不否認有於述事實三所述時間經手前開二筆交易等事實，核與告訴人
    代理人己○○就此部分事實所供述之情節相符，惟矢口否認有任何背信之犯行，
    辯稱：我對刷卡機操作之程序不熟，當我刷卡刷不過，客人跟我說他的卡有防偽
    之功能，叫我讓他操作刷卡機，我就讓客人操作刷卡機，結果我看見客人在刷卡
    機上按了很多按鈕，之後簽帳單就跑出來，我以為這樣沒問題，就讓客人刷卡結
    賬云云，惟查：
  (一)被告於前述時間使用告訴人千泊公司T．T．S店內之刷卡機經手前開二筆交易時
    ，於刷卡機與銀行連線時出現「PICK UP」訊息時，未依標準作業程序以電話向
    銀行求證，核對信用卡卡號、特約商店代號、信用卡有效期限及交易金額，並由
    銀行以電話確認消費者身分，俟銀行核對無誤後告知授權碼，即以離線作業方式
    取得簽帳單，是就發卡銀行而言並無此二筆交易之存在，經證人即該二張信用卡
    發卡銀行花旗銀行台北分行特約商行銷處職員甲○○於本院九十年一月五日調查
    時到庭證述在卷（當日訊問筆錄參照），復有前述二張信用卡於前述時間刷卡消
    費經電腦顯示「PICK UP」訊息之電腦紀錄及離線交易之簽帳單二紙在卷可稽（
    他字卷第四四頁、第四六頁、第四八頁、第四九頁參照），而證人甲○○於本院
    上開期日調查時復供稱－特約商店於刷卡機與銀行連線時出現「PICK UP」訊息
    時之標準作業程序為以電話向銀行求證，核對信用卡卡號、特約商店代號、信用
    卡有效期限及交易金額，並由銀行以電話確認消費者身分，俟銀行核對無誤後告
    知授權碼再以離線作業取得簽帳單（當日訊問筆錄參照），並無被告所辯稱出現
    上開訊息後，係由客戶告知卡片設有防偽密碼並以另一輸入程序操作取得該簽帳
    單，簽單上資料無誤就認為是正常的手續存在，故被告經手上開二筆貨物之銷售
    ，當其使用客人交付之信用卡結帳，而刷卡機出現上開訊息時，其顯然未依一般
    標準作業程序來確認持卡人之身分及該張信用卡可否使用，可堪認定。
  (二)次查被告如前所述自八十七年九月十一日起即於告訴人千泊公司任職，雖非初始
    即擔任門市店員，惟自八十八年三月間起擔任分店店長職務乙職，至八十八年七
    月間，業有四個多月，觀諸現行社會交易，凡涉及較大金額者，因應便利性及安
    全性之考量，多數民眾已習於以刷卡交易取代傳統給付現金之方式，而商家面臨
    此種消費趨勢之轉變，莫不以刷卡及付現雙軌並行之制度，吸納日漸繁多之信用
    卡客戶上門消費，而在銀行及商家之聯手出擊提供各種優惠下，甚至以信用卡消
    費者，同筆消費之附加利益已較使用現金者為多，塑膠貨幣日趨普及已可想見。
    惟此種以「信用」取代貨幣功能之制度，也日益形成另一波犯罪行為之溫床，如
    何確保信用卡消費之安全性，已成為消費者、銀行及商家最大之任務，而商家以
    刷卡機與銀行連線防偽，即為其中一種措施。告訴人千泊公司銷售電腦設備，其
    個別單價均不甚便宜，衡諸前揭現行交易狀態，以刷卡給付價金之客戶應非少數
    ，如何確保每筆信用卡消費均可確切入帳，自為該公司之要務，是告訴人代理人
    己○○即迭於檢察官偵查及於本院調查時一再供稱該公司對新進人員訓練已要求
    需於一個月內熟悉刷卡流程，而被告身為分店店長，自負有指導協助及監督新進
    人員工作之責，自當對於刷卡機之使用方式、刷卡機出現之各式訊息較諸新進員
    工更為熟悉，另被告於本院調查時一再稱自其升任店長即專注於工作之中，則以
    被告如此認真投入工作之態度，對刷卡機之使用熟稔竟不及一新進人員，實殊難
    令人信服，再參諸證人即曾任職告訴人千泊公司T．T．S店之乙○○於本院九十
    年二月二十一日調查時供稱該門市是使用電子刷卡機，公司的交易人員都知道離
    線交易的事由，當刷卡機顯示「PICK UP」訊息時，應該撥電話給發卡銀行（當
    日訊問筆錄參照），而被告不否認於本件發生前，使用刷卡機亦曾見「PICK UP?
    之訊息，這種情況會請客戶以別張卡來刷（本院九十年四月十一日訊問筆錄參照
    ），可徵被告確應知悉刷卡機之操作及刷卡機如出線「PICK UP」訊息時之標準
    作業程序。
  (三)如前述於塑膠貨幣盛行，信用卡交易逐漸取代現金時，各商家無不致力於確保每
    筆信用卡消費均可確切入帳，硬體上多採與銀行連線交易，俾使銀行得立即就該
    信用卡之使用人、效期及金額多一次之確認，使風險得轉嫁至銀行，同時對員工
    亦施以使用刷卡機及如何辨別偽卡之訓練，員工亦因此於接受刷卡交易時負有仔
    細核對信用卡持卡人簽名是否相符、效期是否經過及依刷卡機指示之作業程序與
    銀行聯絡之義務。而本件依前揭說明，被告係任職於千泊公司擔任店長職務，自
    對刷卡作業及刷卡機與銀行連線作業時所出現之訊息，尤其是本件所出現之「P
    ICK UP」訊息有一定之認識，且瞭解出現此訊息後應以電話與銀行確認信用卡客
    戶資料之程序。另因被告於前接受二筆金額高達三十萬元之刷卡付款紀錄，已由
    告訴人千泊公司財務主管己○○及督導張麗君告知被告日後類此金額之交易，應
    向銀行以口頭取得授權密碼確認。而被告既受委任擔任告訴人千泊公司之門市店
    長職務，受該公司委任管理分店之業務經營及員工管考，其所受公司託負之責任
    及信賴自應較一般基層員工為甚，所應盡之注意義務亦較一般員工為高，且又受
    有公司就刷卡交易之特別囑咐，仍違背其任務，無視於該二筆交易金額之龐大及
    刷卡機數次顯示「PICK UP」訊息，未與銀行進行確認取得授權碼即逕自以離線
    作業程序以列印簽帳單，而使客戶得以完成交易取走電腦設備，綜上所述，被告
    種種忽略信用卡為問題卡之交易警訊，並刻意違背公司及銀行作業規則，仍執意
    接受客戶刷卡交易，實已足彰顯有為自己不法利益之犯意，而為違背其任務之行
    為，並使千泊公司受有前開價值電腦設備之損害，此部分之事證明確，被告此部
    分之犯行堪以認定。
四、訊據被告矢口否認有右述事實四所載之業務侵占之犯行，辯稱：我已經忘記有沒
    有跟丙○○收錢了云云，惟查：
    丙○○如何有於前述時間將其所有之筆記型電腦一部送至告訴人千泊公司敦南門
    市修理，嗣該公司通知其已經修理完畢，其乃前往該門市，交付修理費用一千三
    百元予被告等事實，已據丙○○於本院九十年三月十六日調查時供述明確（當日
    訊問筆錄參照），而告訴人千泊公司接受丙○○送修該部筆記型電腦後，再轉送
    至聯強公司進行維修，嗣聯強公司向告訴人千泊公司請款，惟告訴人千泊公司並
    未取得該部筆記型電腦之維修費用，經向丙○○查詢方得知已經由丙○○交付被
    告等情，亦據告訴人代理人己○○於本院調查時供述甚詳（本院九十年三月十六
    日訊問筆錄參照），並有聯強公司所開立請款發票一紙在卷可稽（他字卷第十七
    頁參照），因此綜合證人丙○○、告訴人代理人己○○上開供述及前述由聯強公
    司所開立之請款發票，本院已得出被告確有向丙○○收受前開維修費用一千三百
    元，嗣變易持有為不法所有之意思，將之悉數侵占入己，未繳回告訴人千泊公司
    之事實，被告辯稱其已忘記有無向丙○○收受該一千三百元，尚難認為可採，此
    部分之事證明確，被告此部分之犯行堪以認定。
五、核被告丁○○就事實三部分所述之行為，係犯刑法第三百四十二條第一項之背信
    罪。被告先後二次背信之犯行，時間緊密，犯意概括，所犯構成要件均相同，為
    連續犯，依刑法第五十六條規定，以連續背信一罪論，並加重其刑。另被告丁○○就事實欄四所述之行為，則係犯刑法第三百三十六條第二項之業務侵占罪。被
    告丁○○所犯上開連續背信一罪及業務侵占罪，犯意各別，且構成要件互異，應
    分論併罰。酌被告其犯罪動機、犯罪手段、犯罪對千泊公司所生損害暨其犯後態
    度等一切情狀，各量處如主文所示之刑，並依刑法第五十一條第五款規定，合併
    定其應執行之刑。
據上論斷，應依刑事訴訟法第二百九十九條第一項前段，刑法第五十六條、第三百三
十六條第二項、第三百四十二條第一項、第五十一條第五款，罰金罰鍰提高標準條例
第一條前段，判決如主文。
本案經檢察官戊○○到庭執行職務
中      華      民      國    九十      年      八      月     十五     日
                                      臺灣臺北地方法院刑事第三庭
                                          法  官  葉  建  廷
右正本證明與原本無異。
如不服本判決，應於判決送達後十日內向本院提出上訴狀(應抄附繕本)。告訴人
或被害人如對於本判決不服者，應具備理由請求檢察官上訴，其上訴期間之計算
係以檢察官收受判決正本之日期為準。
                                          書記官  許  婉  如
中      華      民      國    九十      年      八      月     十五     日
附錄本案論罪科刑法條全文：
中華民國刑法第三百三十六條：
對於公務上或因公益所持有之物，犯前條第一項之罪者，處一年以上七年以下有期徒
刑，得併科五千元以下罰金。
對於業務上所持有之物，犯前條第一項之罪者，處六月以上五年以下有期徒刑，得併
科三千元以下罰金。
前二項之未遂犯罰之。
中華民國刑法第三百四十二條：
為他人處理事務，意圖為自己或第三人不法之利益，或損害本人之利益，而為違背其
任務之行為，致生損害於本人之財產或其他利益者，處五年以下有期徒刑、拘役或科
或併科一千元以下罰金。
前項之未遂犯罰之。


司法院資訊處製作；財團法人民間司法改革基金會備份。
